臺灣臺中地方法院刑事判決　　　　　　　　　　　　九十一年度訴字第一一一二號
　　公　訴　人　臺灣台中地方法院檢察署檢察官
　　被　　　告　甲○○
　　選任辯護人　劉北元
右列被告因強盜等案件，經檢察官提起公訴（九十年度偵字第一二○九二號），本院
判決如左：
    主  文
甲○○共同以犯重利罪為常業，處有期徒刑拾月；又以強暴妨害人行使權利，處有期
徒刑壹年貳月，應執行有期徒刑壹年拾月，緩刑伍年。
    事  實
一、甲○○、丙○○（另由台灣台中地方法院檢察署通緝）與姓名年籍不詳之成年男
    子共同基於常業重利之犯意，自民國（下同）九十年六月間某日起，在台中市不
    詳地點，以刊登報紙招攬不特定人向其借款，從事放款業務，經營地下錢莊營利
    謀生，其經營方式為借款人簽發支票作為擔保，其利息以十天為一期，每新臺幣
    （下同）一萬元利息二千元，嗣於九十年五月十七日，適有乙○○無業許久急需
    用錢，而以電話向甲○○等接洽借款事宜，詎甲○○等即利用乙○○需款急迫之
    際，借予一萬元，並約定借期十天，利息二千元，且先扣第一期利息二千元及手
    續費一千元，乙○○則簽發票面金額二萬元本票一紙以為擔保，而實際自甲○○
    處取得七千元，換算利率高達年息百分之七百二十，而取得與原本顯不相當之重
    利；嗣因乙○○未按時繳息，甲○○等於同年七月八日下午八時許邀乙○○前往
    台中市○○路、崇德路口商談，詎甲○○等人竟因乙○○無力繼續繳息而共同基
    於犯意聯絡，對乙○○拳打腳踢（未驗傷），施以強暴而強取乙○○之國民身分
    證、機車駕照及戶口名簿各乙張、殘障手冊乙本、行動電話乙具（ＮＯＫＩＡ六
    一五０型，號碼為0000000000號）等物以為債權之擔保而妨害乙○○
    對於上開證物行使所有權，得手後駕車離去，嗣因乙○○報警而於同日下午十一
    時三十分許，為警循線在台中市○○路與崇德路口查獲甲○○，並扣得乙○○之
    國民身分證、機車駕照及戶口名簿各乙張、殘障手冊乙本、行動電話乙具（以上
    均已發還），乙○○簽發之本票及保管條各乙紙等物，始查悉上情。
二、案經乙○○訴由台中市警察局移送台灣台中地方法院檢察署檢察官偵查起訴。
    理  由
一、訊據被告甲○○對有於九十年七月八日下午八時許與丙○○前往台中市○○路、
    崇德路口，及於同日下午十一時三十分許為警在其所騎用之車牌號碼ＦＰ三－○
    三五號機車查扣得乙○○之國民身分證、機車駕照及戶口名簿各乙張、殘障手冊
    乙本、行動電話乙具等物之事實均直承不諱，惟否認有重利或妨害自由之犯行，
    辯稱其第一次有去，但不知道丙○○係經營地下錢莊之重利業，其亦未參與毆打
    乙○○或搶取乙○○所有財物，其第二次到台中市○○路與崇德路是丙○○要他
    騎機車去還，剛好警察來查扣，當時扣案之物品係放於機車置物箱內，其並不知
    道機車置物箱內有乙○○之扣案物等語。惟查被告對於如何參與丙○○經營之放
    款業務討債收錢，及於九十年七月八日下午八時許邀乙○○前往台中市○○路、
    崇德路口商談，嗣因乙○○無力繼續繳息其等要乙○○拿身分證出來，因乙○○
    說沒有身分證，後來看他皮包內有身分證，其有打乙○○之胸口，並帶走乙○○
    之國民身分證、機車駕照及戶口名簿各乙張、殘障手冊乙本、行動電話乙具等情
    ，已據被告於九十年七月九日檢察官偵訊時供承在卷，且核與告訴人乙○○於警
    訊及偵查中指述情節相符，復有告訴人乙○○簽發之本票及保管條各乙紙及贓物
    認領保管單乙紙附卷可資佐證，本件事證明確，被告所辯，顯為事後卸責之詞，
    不足採信，其犯行堪以認定。
二、核被告甲○○上開乘他人急迫需錢濟急之際貸以金錢，而取得年利率百分之七百
    二十之利息，較之一般債務每萬元每月不超過三百元利息之民間慣例，已高達二
    十餘倍，自係取得與原本顯不相當之重利，且被告等經營地下錢莊營利謀生之犯
    行，自係犯刑法第三百四十五條常業重利罪，被告上開對乙○○施以強暴而強取
    其財物以為債權之擔保之犯行，係犯同法第三百零四條第一項以強暴妨害人行使
    權利罪，被告甲○○就上開犯行與丙○○及姓名年籍不詳之男子間，有犯意聯絡
    及行為分擔，均應論以共同正犯。所犯常業重利罪與強暴妨害人行使權利罪間，
    犯意各別，罪名不同，應分論併罰。爰審酌被告犯罪之動機、目的、手段，犯罪
    所生之危害、犯罪後之態度等一切情狀，分別量處如主文所示之刑，並定其應執
    行之刑，末查被告前未曾受有期徒刑以上刑之宣告，有本院刑事被告前科紀錄表
    在卷可按，其經此教訓，當知警惕而無再犯之虞，本院綜核各情，所宣告之刑，
    認以暫不執行為適當，併予宣告緩刑伍年，以啟自新。
三、本件公訴人以被告甲○○因乙○○未按時繳息，而於同年七月八日下午八時許邀
    乙○○前往台中市○○路、崇德路口商談，詎甲○○等人竟因乙○○無力繼續繳
    息而共同基於犯意聯絡，對乙○○拳打腳踢，施以強暴而強取乙○○之國民身分
    證、機車駕照及戶口名簿各乙張、殘障手冊乙本、行動電話乙具（ＮＯＫＩＡ六
    一五０型，號碼為0000000000號）等物，以為債權之擔保而妨害乙○○對於上開證物行使所有權，得手後駕車離去等事實，認被告甲○○係犯刑法第
    三百二十八條第一項、第三百三十條之加重強盜罪等情。按債權人意圖促債務之
    履行，以強暴脅迫之方法，將債務人所有物搶去，妨害其行使所有權，應成立刑
    法第三百零四條第一項之罪。（見司法院院字第一四三五號解釋）次按刑法第三
    百二十八條第一項、第三百三十條之強盜罪，以行為人有意圖為自己不法所有為
    要件，此為法文所明定。查本件被告甲○○於九十年七月九日警訊時即供稱：「
    ：我與朋友丙○○「洪仔」共三人，與乙○○見面叫他繳交借錢利息，我們叫他
    拿身分證抵押，他騙我們沒有帶，結果皮包拿出來，我發現他有帶身分證，我就
    從他胸口打拳，朋友丙○○在他左邊也往他胸口打了幾拳，我們就帶走他的身分
    證、機車駕照、身心障礙手冊、戶口名簿及行動電話等作抵押還錢」、「是『阿
    銘』我的朋友叫我騎用他的機車到該處向乙○○收錢，且交付我說所有證件都在
    機車裏面，我就直接前往：」。核與告訴人乙○○於檢察官九十年七月二十七日
    偵查中亦指訴稱：「：他們稱要有個保障，要我將機車押在他們那裏我稱是坐計
    程車來的，他們改稱要我將行動電話留在他們那，我不同意，但他就將行動電話
    搶走，稱要押在他那，後又叫我將皮包拿出來，他要看有何證件，我給他看，他
    找到身分證，稱我騙他們沒身分證，他們就動手打我：」、「：他們是我靠近他
    們，他們的老大就動手打我稱敢借錢不還：打我之後就搶我的手機，並命令我將
    皮包交出來，他們稱要搜我身，我才自己拿出來」等語相符。再參以本件被告等
    所搶取的是乙○○之國民身分證、機車駕照及戶口名簿各乙張、殘障手冊乙本等
    物均是告訴人個人身分等證件，對於被告等而言並無何經濟價值，其行動電話亦
    係易為追查之物，被告等於搶取上開物品，應無不法所有之意圖，而僅係為逼使
    告訴人還債清償借款甚明，是以被告此部分犯行，依上開說明應係犯刑法第三百
    零四條第一項之以強暴妨害人行使權利罪，公訴人認係犯強盜罪，其起訴法條尚
    有未洽，應予變更，並此敘明。
據上論斷，應依刑事訴訟法第二百九十九條第一項前段、第三百條，刑法第三百四十
五條、第三百零四條第一項、第二十八條、第五十一條第五款、第七十四條第一款，
罰金罰鍰提高標準條例第一條前段，判決如主文。
中      華      民      國    九十一    年      六      月    十九      日
                                        法  官  柯崑輝
右正本證明與原本無異。
如不服本判決，應於送達後十日內向本院提出上訴狀 （須附繕本） ，上訴於台灣高等
法院台中分院。
                                        書記官
中      華      民      國    九十一    年      六      月    十九      日
附錄論罪科刑法條
中華民國刑法第三百四十四條：乘他人急迫、輕率或無經驗貸以金錢或其他物品，而
取得與原本顯不相當之重利者，處一年以下有期徒刑、拘役或科或併科一千元以下罰
金。
刑法第三百四十五條：以犯前條之罪為常業者，處五年以下有期徒刑，得併科三千元
以下罰金。
刑法第三百零四條
以強暴、脅迫使人行無義務之事或妨害人行使權利者，處三年以下有期徒刑、拘役或
三百元以下罰金。
前項之未遂犯罰之。
